臺灣高等法院刑事判決　　　　　　　　　　　　　　九十一年度上訴字第八九號
　　上　訴　人
　　即　被　告　甲○○
右上訴人因違反公司法等案件，不服臺灣板橋地方法院九十一年度訴字第一三六六號
，中華民國九十一年一月二十三日第一審判決（起訴案號：臺灣板橋地方法院檢察署
九十年度偵字第一○三四三號）提起上訴，本院判決如左：
    主  文
原判決撤銷。
甲○○共同公司負責人，公司應收之股款，股東並未實際繳納而以申請文件表明收足
，處有期徒刑月，如易科罰金，以佰元折算壹日。
    事  實
一、甲○○係設於桃園縣桃園市○○路○段一一七九號四樓之二「元鑫消防工程顧問
    有限公司」（下稱元鑫公司）之負責人，明知公司應收之股款，股東應實際繳納
    ，不得以申請文件表明收足，亦未向股東即甲○○之妻子周恂恂、父親蘇茂雄、
    母親蘇林月霞、岳父周伯宗收取股款，竟於民國八十八年十月間，辦理元鑫公司
    設立登記時，與禮鵬會計師事務所之會計師劉玉芝（按由臺灣板橋地方法院檢察
    署檢察官另案偵查中）及林淑琴（按由臺灣板橋地方法院檢察署檢察官偵查中）
    ，共同基於犯意之聯絡，經由劉玉芝之居間介紹，於八十八年十月二十五日向林
    淑琴調借取得元鑫公司設立登記時所須所收足之資本額新臺幣（下同）一百萬元
    ，匯入元鑫公司籌備處於中國農民銀行新莊分行所開設，帳號00000000
    000號之活期存款帳戶，以取得銀行資金存款證明，充作已收足股款之證明，
    再由劉玉芝以此不實之股款繳納證明，於同月二十六日出具公司設立登記資本額
    查核報告書，認定元鑫公司之實收資本額業已收足，並連同上開帳戶存摺影本、
    股東繳納股款明細表等資料，持向經濟部中部辦公室申請公司設立登記，而以股
    東繳納股款明細表之文件向經濟部中部辦公室表明已收足股款，嗣旋於同月二十
    八日將存入前揭帳戶內之現款一百萬元悉數提出交還林淑琴。
二、案經經濟部函送臺灣桃園地方法院檢察署檢察官呈請臺灣高等法院檢察署令轉臺
    灣板橋地方法院檢察署檢察官偵查起訴。
    理    由
一、訊據被告甲○○矢口否認有前揭事實之犯行，辯稱我沒有要申請設立公司，我本
    來想在八十九年過完年之後才要申請事務所，因為我是專業技師，有一天我經過
    桃園市○○路，看到會計師公會的招牌，就上去詢問設立事務所的程序，我拿了
    名片給他（指劉玉芝），後來他主動來招攬生意，要我傳真我家人及我的身分證
    影本給他，後來有一次聚會他說他的事務所在新莊，我去看了之後，覺得不妥當
    ，我就跟他講說我要過完年再辦，但是他在八十八年十月份就主動去辦了，還擅
    自刻了我們的印章，他來收費時我本來還不想給他，因我是老實人，想說他都已
    經辦了，才付給他二萬多元云云，然查被告於偵查中之九十年一月十六日經檢察
    官訊問是否如劉玉芝申請元鑫公司設立登記時所提出之股東繳納股款明細表所載
    ，其個人出資九十六萬元時，供述「九十六萬元是透過會計師（嗣改稱我不知道
    ）」等語〔見台灣桃園地方法院檢察署九十年度偵字第五五七號偵查卷（下稱第
    五五七號卷）第十七頁〕，嗣於九十年三月二十七日第二次偵查庭經檢察官訊問
    公司設立所需總數一百萬元之股款如何來時，供述「這都是我太太周恂恂在處理
    」，惟證人即被告之妻周恂恂證述「我們委託劉玉芝會計師去借的」，被告與之
    當庭對質後亦供述「對，沒錯」，而證人劉玉芝於當日證述「我介紹金主林淑琴
    小姐給他們認識，由林淑琴將一百萬元存入中國農民銀行帳戶內」，檢察官問被
    告及證人周恂恂是否如此時，均答稱：「沒錯，我們給劉玉芝二萬零八百元，包
    括規費」（見第五五七號卷第二十七頁背面），再證人林淑琴證述：「約在八十
    八年間有借一百萬元予甲○○辦理元鑫公司設立登記事宜，我是直接匯款進農民
    銀行之帳戶，借給他二天，收費一千元，當時是劉玉芝介紹的」等語（見台灣桃
    園地方法院檢察署九十年度他字第七六一號偵查卷第五頁背面），復經九十年五
    月二十四日第三次偵查庭檢察官提示證人林淑琴上開筆錄時，被告供述「我本身
    有資金一百萬元，但因為我不清楚如何辦理公司登記，只好委託會計師辦理」、
    「在桃園國稅局有諮詢劉玉芝，後來是到新莊她的事務所正式委託她（即劉玉芝
    ）辦理」等語（見第五五七號偵查卷第四十二頁），而被告既於原審訊問時供述
    其於偵查之訊問所言均實在，顯係出於任意性而為前開供述，復與證人周恂恂、
    會計師劉玉芝所證述之事實相符，足見被告甲○○有透過劉玉芝向林淑琴借一百
    萬元辦理元鑫公司設立登記之事宜，又證人劉玉芝於審判中結證述：「辦理公司
    設立登記，需繳交所有股東身分證影本、股權分配表、存摺、房屋所有權狀影本
    ．．，被告有繳規費二萬零八百元．．，被告確實有委託我辦理公司登記，因為
    我在設立登記完成之後，有將印章（即卷附之公司大小章）、發票都還給被告，
    被告並無異議」等語（見原審卷第一一四頁），而被告亦自承其有收受證人劉玉
    芝交付之公司大小章、發票章、發票，當初沒有退還，並已另外交付給作帳之會
    計師等語（見原審卷第一三一頁），再觀之證人劉玉芝於偵查中提出之本件辦理
    公司設立登記規費二萬零八百元之收費明細表（見第五五七號偵查卷第二十九頁
    ），其中詳細記載各項收費標準，包括「印章費：公司大小章、發票章，金額１
    ０００元」，該明細表蓋章區所附之公司大小章及發票章均為「元鑫消防工程顧
    問有限公司」，並記載公司所在地，復經被告親自簽名於上，若非被告委託證人
    劉玉芝辦理公司登記，並提供公司正確名稱、交付相關之股東身分證件、房屋所
    有權狀等申請公司設立登記相關資料，焉可能有完整之公司名稱及公司設址所在
    地，而證人劉玉芝於八十八年十月二十五日辦理元鑫公司之設立登記後，因各股
    東之繳款明細及公司章程有所變動，又於同年十一月二十二日向主管機關申請更
    正元鑫公司之登記事項等情，則有元鑫公司之變更登記事項卡在卷可憑（見第五
    五七號偵查卷第三十五頁），足認被告確有委託證人劉玉芝辦理公司登記事宜；
    再證人林淑琴於偵查及審理時均一致證述有借給被告一百萬元，二天計息一千元
    ，被告有打電話給我，他說要設立公司就向我借一百萬元等情（見第七六一號卷
    第五頁背面、原審九十年九月十二日訊問筆錄），參諸被告、證人劉玉芝及周恂
    恂前開偵查時所為之供述及證言，足認被告甲○○有向林淑琴借一百萬元辦理公
    司設立登記之事宜，故縱使證人林淑琴證述未見過被告及證人周恂恂，或對於借
    款相關過程無法為清楚之證言，均無礙於被告有向林淑琴借款事實之認定；另證
    人即中國農民銀行三重分行職員柳樹芳，就元鑫公司籌備處如何於該分行開戶乙
    節，證述：「需要負責人甲○○本人到銀行親自簽名開戶，須帶蘇本人身分證、
    印鑑章、我們會核對本人身分證是否與本人相符才准本人開戶，庭呈印鑑卡，有
    被告親自簽名筆跡．．」、「（是否確實記得本件開戶係由被告本人親自辦理？
    ）我是依照印鑑卡來判斷，因為我們一定會核對身分證之照片是否為本人」等語
    （見原審九十一年一月九日訊問筆錄），被告雖否認開戶印鑑卡上其簽名之真正
    ，惟經勘驗上開印鑑卡被告簽名部分，與被告歷次於偵查、原審、本院訊問筆錄
    ，及被告所呈書狀內所為之簽名，核其筆跡、筆勢、字跡，以肉眼辨識均相符，
    參酌前述證人柳樹芳證稱開戶除需由本人親自簽名，尚需由銀行承辦員核對本人
    之身分證與否與本人相符等證詞相合，再被告係設於桃園縣桃園市○○路○段一
    一七九號四樓之二之元鑫公司負責人，於八十八年十月二十五日將一百萬元，匯
    入元鑫公司籌備處於中國農民銀行新莊分行所開設，帳號0000000000
    0號之活期存款帳戶，以取得銀行資金存款證明，充作已收足股款證明，再由劉
    玉芝以之於同年月二十六日出具公司設立登記資本額查核報告書，認定元鑫公司
    之實收資本額業已收足，並連同上開帳戶存摺影本、股東繳納股款明細表等資料
    ，持向經濟部中部辦公室申請公司設立登記，而以股東繳納股款明細表之文件向
    經濟部中部辦公室表明已收足股款，旋於同年月二十八日將存入前揭帳戶內之現
    款一百萬元悉數提出之事實，有經濟部八十九年十二月二十六日經字第八九六七
    六九一九號函及財政部臺財融字第八九三五三七八七號函、元鑫公司設立登記事
    項卡、劉玉芝會計師出具之公司設立登記資本額查核報告書、元鑫公司股東繳納
    股款明細表、中國農民銀行活期存款存摺影本各乙份、中國農民銀行新莊分行九
    十年三月二日九十（農莊）字第六五號函及所附之存款對帳單影本、九十年十月
    二十二日九十農莊字第三一○號函附傳票、存摺存款存入憑條及存摺存款取款憑
    條附卷可稽，足見被告前揭所辯，顯係卸責之詞，不足採信，本件事證明確，被
    告犯行堪以認定。
二、按被告行為後，公司法第九條第一項業經修正為「公司應收之股款，股東並未實
    際繳納，而以申請文件表明收足，或股東雖已繳納而於登記後將股款發還股東，
    或任由股東收回者，公司負責人各處五年以下有期徒刑、拘役或科或併科新台幣
    五十萬元以上二百五十萬元以下罰金」，並於九十年十一月十二日公布施行，於
    同年十一月十四日生效，而修正前公司法第九條第三項係規定「公司應收之股款
    ，股東並未實際繳納，而以申請文件表明收足，或股東雖已繳納，而於登記後將
    股款發還股東，或任由股東收回者，公司負責人各處五年以下有期徒刑、拘役或
    科或併科新台幣六萬元以下罰金」，經比較新舊法結果，修正後之公司法第九條
    第一項本文關於所得科處之罰金大幅提高為新台幣五十萬元以上二百五十萬元以
    下，以變更前之舊法對被告有利，依刑法第二條第一項但書之規定，自應適用行
    為時之法律，被告係元鑫公司負責人，元鑫公司於八十八年十月間並未向股東收
    取實際應繳納之股款，卻以申請文件表明收足，核被告所為係犯修正前公司法第
    九條第三項之罪，被告與劉玉芝、林淑琴間就前開有犯意之聯絡與行為之分擔，
    劉玉芝、林淑琴雖非公司負責人，惟依刑法第三十一條第一項之規定，仍得成立
    共同正犯，又被告行為後，刑法第四十一條規定，業經於九十年一月四日修正，
    並經總統於九十年一月十日公布，依法於九十年一月十二日生效，而修正後之刑
    法第四十一條第一項之規定「犯最重本刑為五年以下有期徒刑以下之刑之罪，而
    受六個月以下有期徒刑之宣告，因身體、教育、職業、家庭之關係或其他正當事
    由，執行顯有困難者，得以一元以上三元（業據罰金罰鍰提高標準條例第二條前
    段規定，就其原定數額提高為一百倍折算一日）以下折算一日，易科罰金，但確
    因不執行所宣告之刑，難收矯正之效，或難以維持法秩序者，不在此限」，此項
    修正有利於被告，依刑法第二條第一項前段之規定，適用裁判時之新法。公訴人
    起訴意旨另以被告持上開存摺及相關文件向經濟部中部辦公室申請公司設立登記
    ，使承辦人員將此不實事項登記於職務上所掌管公文書上，足以生損害於該經濟
    部對准許公司設立登記之正確性及易使一般民眾信任己為合法設立之公司，因認
    被告另涉犯刑法第二百十四條使公務員登載不實罪嫌，惟按刑法第二百十四條使
    公務員登載不實事項於公文書罪，須一經他人之聲明或申報，公務員即有登載之
    義務，並依其所為之聲明或申報予以登載，而屬不實事項者，始足構成，若其所
    為之聲明或申報，公務員尚須為實質之審查，以判斷其真實與否，始得為一定之
    記載者，即非本罪所稱之使公務員登載不實，又公司法第三百八十八條規定「主
    管機關對於公司登記之申請，認為有違反法令或不合法定程式者，應令其改正，
    非俟改正合法後，不予登記」，同法第四百十二條第一項規定「有限公司應於章
    程訂立後十五日內，將左列事項，向主管機關申請為設立之登記：一、第一百零
    一條所列各款事項。二、繳足股款之證件。三、以現金以外之財產抵繳股款者，
    其姓名及其財產之種類、數量、價格或估價之標準」，同條第二項規定：「主管
    機關對於前項之申請，應派員檢查，並得通知公司限期申復」，依上開規定觀之
    ，向主管機關申請為有限公司設立之登記，其於申請設立登記時，公司應收之股
    款是否確已繳足，主管機關應派員檢查，並得通知公司限期申復，亦即須為實質
    之審查，以判斷其真實與否，而非僅依其申請或聲明即為一定登載之形式審查，
    則有限公司負責人明知申請設立登記時，公司應收之股款並未繳足，仍以申請文
    件表明收足而使公務員將此不實事項予以登載，應僅成立公司法第九條第三項前
    段之罪，無適用刑法第二百十四條論罪之餘地，最高法院八十九年度台非字第四
    六號判決亦同此見解，可資參酌，揆諸前開說明，自難認本件被告此部分所為涉
    有何等使公務員登載不實事項於公文書罪嫌，此外，復查無其他積極證據足資證
    明被告成立此部分罪責，惟此部分公訴意旨認與前揭起訴論罪科刑之部分具有牽
    連犯之裁判上一罪關係，故此部分不另為無罪之諭知。
三、原審認被告罪證明確，予以論罪科刑，固非無見，惟就前開公司法之修正不及比
    較適用，自屬未洽，被告空言上訴否認犯行，為無理由，惟原判決有前揭之未洽
    ，應由本院將原判決撤銷改判，爰審酌被告之素行、智識程度、犯罪之手段、所
    生之危害及犯後並無悔意飾詞卸責等一切情狀，量處如主文所示之刑，並諭知易
    科罰金之折算標準。
據上論斷，應依刑事訴訟法第三百六十九條第一項前段、第三百六十四條、第二百九
十九條第一項前段、修正前公司法第九條第三項、刑法第十一條前段、第二條第一項
、第二十八條、第四十一條第一項，罰金罰鍰提高標準條例第二條判決如主文。
本案經檢察官蔡瑞宗到庭執行職務。
中      華      民      國    九十一    年      七      月     二       日
                                  臺灣高等法院刑事第十七庭
                                      審判長法  官  陳  正  雄
                                            法  官  許  錦  印
                                            法  官  許  宗  和
右正本證明與原本無異。
如不服本判決應於收受送達後十日內向本院提出上訴書狀，其未敘述上訴之理由者並
得於提起上訴後十日內向本院補提理由書（均須按他造當事人之人數附繕本）。
                                            書記官  廖  艷  莉
中      華      民      國    九十一    年      七      月     八       日
附錄：本案論罪科刑法條全文
公司法第九條第三項：
公司應收之股款，股東並未實際繳納，而以申請文件表明收足，或股東雖
已繳納而於登記後將股款發還股東，或任由股東收回者，公司負責人各處
五年以下有期徒刑、拘役或科或併科新臺幣六萬元以下罰金。
